【裁判字號】    90,台上,4092
【裁判日期】    900705
【裁判案由】    殺人未遂
【裁判全文】
最高法院刑事判決                                九十年度台上字第四○九二號
    上  訴  人  甲○○
    選任辯護人  徐湘生律師
右上訴人因殺人未遂案件，不服台灣高等法院台中分院中華民國八十八年五月五日第
二審判決（八十八年度上訴字第一三四號，起訴案號：台灣台中地方法院檢察署八十
七年度偵字第七○九五號），提起上訴，本院判決如左：
    主  文
原判決關於殺人未遂部分撤銷，發回台灣高等法院台中分院。
    理  由
本件原判決認定上訴人即被告甲○○與馮小鳳係夫妻關係，惟感情不睦。馮小鳳以不
堪同居之虐待為由提出離婚訴訟中之民國八十七年四月五日上午十一時許，雙方與二
人所生小孩陳岡佑共三人在台中市北屯區○○○路三十號八樓甲○○租屋處，一同祭
拜祖先。於同日下午一時許，因馮小鳳在房間內發現甲○○之同居女友衣服，而將衣
服撕破，雙方遂發生爭吵，詎甲○○竟腦羞成怒，拿其所有之繩子二條嚇稱要把馮小
鳳綁起來欲砍她一隻手，剝奪馮小鳳之行動自由，其後因馮小鳳抵拒始未得逞，甲○
○遂拿繩子抽打馮小鳳，並承上開妨害自由之同一犯意，以鑰匙將其住處玄關邊大門
反鎖，使馮小鳳無法自大門逃出，二人爭吵益烈，甲○○之兇性亦漸漸強，乃轉為基
於殺死也無所謂之不確定殺人犯意，持其所有如一審判決附圖所示之刀械一把射向馮
小鳳，而射中馮小鳳左前手臂受有Ｌ型銳器創受傷流血，旋為其敷藥止血，又其子陳
岡佑清除地上之血跡，但馮小鳳仍爭吵不休，甲○○乃承上開殺人犯意，復持續將非
法持有之十字弓一把射向馮小鳳，但未射中，甲○○稍罷，旋倒酒猛喝，馮小鳳見狀
，立即將酒倒掉，竟激起甲○○之明確殺機，甲○○基於置人於死地之殺人決意，接
續要拿出其所有掃墓用鐮刀二把砍殺馮小鳳，口中並一直說要砍死馮小鳳，當甲○○
正在打開包著鐮刀用的塑膠袋時，馮小鳳因害怕奔往八樓陽台，因大門被甲○○反鎖
，無法逃跑，已是死路一條，終至引發馮小鳳爬上陽台洗衣機，想從該處逃離，而因
該處係八樓，高度甚高，致馮小鳳不慎因高處墜落中庭，致全身多處骨折及挫傷，造
成外傷性休克，經送醫急救於同日下午四時許在送醫途中死亡，甲○○之殺人行為始
未得逞。嗣經警於同日晚間十時許，在前址查獲，並扣得甲○○所有前揭十字弓一把
（含箭九十一支）、如一審判決附圖所示之刀械一把、鐮刀二把、繩子二條，另扣得
甲○○所有菜刀一把、水果刀一把等情，因而撤銷第一審關於妨害自由及殺人未遂部
分不當之科刑判決，改判依牽連關係從一重論處上訴人甲○○殺人未遂罪刑，固非無
見。
惟按科刑判決書，須先認定犯罪事實，然後於理由內明其認定犯罪所憑之證據，方
足以資論罪科刑，如認定事實與其所採用之證據，及其認定之理由不相適合，即屬理
由矛盾，其判決當然違背法令。查原判決事實認定，上訴人曾有先後三次殺人之犯行
（即以尖刀一把射向馮小鳳、以十字弓鏢射馮小鳳及以鐮刀砍殺馮小鳳），惟於理由
中對於先後三次之殺人行為，究係基於單一犯意抑或另行起意，均未明其理由，僅
以「妨害自由與殺人未遂間，即有方法結果之牽連關係，應從一重依殺人未遂乙罪處
斷」，殊嫌疏略，並有理由矛盾之違誤。次查上訴人如有殺害馮小鳳之故意，何以持
尖刀射中馮小鳳左前手臂流血後，旋為其敷藥止血；又於持十字弓射向馮小鳳未中後
，何以未繼續發射（因現場有九十一支箭），尤以上訴人發射十字弓一次未中後倒酒
猛喝，馮小鳳竟敢見狀立即將酒倒掉﹖實情究何﹖攸關上訴人何時起意殺人及應否負
殺人未遂罪責﹖自有詳加調查明白審認之必要，原審未詳加勾稽，遽行判決，亦有依
法應調查之證據未予調查之違誤。上訴人上訴意旨，執以指摘原判決不當，非無理由
，應認有發回更審之原因。
據上論結，應依刑事訴訟法第三百九十七條、第四百零一條，判決如主文。
中      華      民      國     九十     年      七      月      五      日
                              最高法院刑事第二庭
                                  審判長法官  莊  來  成
                                        法官  謝  俊  雄
                                        法官  白  文  漳
                                        法官  蘇  振  堂
                                        法官  吳  昆  仁
      右正本證明與原本無異
                                              書  記  官
中      華      民      國     九十     年      七      月     十二     日


司法院資訊處製作；財團法人民間司法改革基金會備份。
